【裁判字號】    98,訴,982
【裁判日期】    981130
【裁判案由】    公共危險
【裁判全文】
臺灣桃園地方法院刑事判決               98年度訴字第982號
公  訴  人  臺灣桃園地方法院檢察署檢察官
被      告  乙○○
指定辯護人  本院公設辯護人  彭詩雯
上列被告因公共危險案件，經檢察官提起公訴（98年度偵字第94
60號）本院判決如下：
    主    文
乙○○放火燒燬現有人所在之建築物，未遂，處有期徒刑壹年拾
月。
    事    實
一、乙○○自民國96年9 月11日起向呂芳衛之妻呂陳冬妹承租位
    於桃園縣大溪鎮員林里員林一村3 號之住宅，詎其因失業在
    家、心情欠佳，明知其承租上開住宅與比鄰之鄰宅為連棟式
    建築物之集合式住宅係屬現供人使用之住宅，竟基於放火燒
    燬現供人使用住宅之犯意，於98年2 月27日晚上6 至8 時間
    之飲酒後，以不詳方式引火點燃，欲燒燬上開住宅，致乙○
    ○上開承租之住宅內其中一房間（即火災原因調查鑑定書所
    指房間2 ，下稱房間2 ）內部電視機、矮櫃、酒罐及行動電
    話等物暨其牆壁及天花板均受火熱不同程度之燒損，另一房
    間（即火災原因調查鑑定書所指房間3 ，下稱房間3 ）、前
    陽台、客廳、廚房及浴室則僅受煙薰之情形，其旋對外求救
    ，並因鄰宅民眾協助撲救得宜（起訴書誤載為經桃園縣政府
    消防局圳頂分隊趕赴現場將火勢撲滅，參卷附桃園縣政府消
    防局火災出動觀察紀錄，應予更正），僅燒損上揭房間2 內
    部電視機、矮櫃、酒罐及行動電話等物暨其牆壁、天花板及
    燻黑房間3 、前陽台、客廳、廚房及浴室等處，因未再行延
    燒至比鄰之集合式住宅而不遂。嗣經桃園縣政府消防局獲報
    到場處理，而悉上情。
二、案經桃園縣政府警察局大溪分局報請臺灣桃園地方法院檢察
    署檢察官偵查起訴。
    理    由
一、本案認定犯罪事實所引用之下列供述及非供述證據，均經本
    院依法踐行調查證據程序，檢察官及被告、辯護人於言詞辯
    論終結前均不爭執各該證據之證據能力，且亦查無依法應排
    除其證據能力之情形，是該等證據之證據能力均無疑義，合
    先敘明。
二、訊據被告乙○○固不否認上址住宅為其所承租，並於上開時
    間發生火災之事實，然矢口否認有何放火犯行，辯稱：伊當
    時獨自在家抽煙、飲酒，嗣因伊不慎睡著經由煙蒂引火所致
    ，並無放火之故意云云；辯護人辯護意旨亦略以：本案係因
    被告抽煙後不慎睡著所引發災害，應非屬放火，而係刑法所
    不加以處罰失火未遂行為云云。惟查：
  (一)就被告王振明向呂陳冬妹承租位於桃園縣大溪鎮員林里員林
    一村3 號之住宅於上開時間因火力引燃而致生前揭之損害，
    業據被告乙○○坦認不諱，並有證人呂芳衛、王素媚警詢中
    證述可佐，且有桃園縣政府消防局火災原因調查鑑定書1 份
    暨照片83幀在卷可考，故此部分事實已堪認定，本案應予審
    酌者，厥為起火之原因，究係出於被告之故意或過失。
  (二)本案起火原因，經桃園縣政府消防局鑑定結果，認：1.起火
    處未發現自燃性物質，排除自燃性物質引火之可能性；2.被
    告承租住宅內廚房未受火熱燒損且爐具、鍋爐未見使用之跡
    象，並排除炊事不慎引火之可能；3.現場總電源呈開啟狀態
    ，而房間2 之日光燈可正常使用，且房內電器僅電視機及行
    動電話受火熱輕微燒損，另電源線及內部配線之絕緣被覆僅
    受輕微煙薰，未見短路跡象，更排除電氣因素引火之可能；
    4.現場客廳及房間2 未見煙蒂殘留之情形，排除微小火源之
    可能性，並綜以現場燃燒物品為棉被、矮櫃、衣物、衣架等
    非施予外來火源不致引燃之物，而綜合研判本件起火以人為
    縱火可能性較大。另本案起火處亦因證人呂芳衛談話筆錄中
    陳稱略以：現場僅有房間2 受火熱燒損，他處未受波及等語
    ，認「房間2 北側西端處、北側東端處及南側西端處各自為
    獨立燃燒起火處」更排除煙蒂等微小火源可同時引燃多處之
    可能性（見卷附火災原因調查鑑定書第4-6 、13-15 頁），
    核與證人即本案鑑定承辦人員甲○○於偵查中及本院審理中
    證述略以：伊自97年3 月起迄今承辦火災原因調查案件逾百
    件，伊抵達現場見到3 處獨立起火處，分別為房間北側西端
    處、北側東端處及南側西端處，再依上開各起火處燃損情形
    均差不多而研判係短時間內同時起火，又清理、檢視各起火
    處發現包含衣物、棉被等燃燒物均屬非經施予外來火源無從
    引燃之物，又現場未見自燃物質或炊具使用、烹煮跡象，且
    電源線並未短路，而排除自燃物質、炊事不慎及電氣因素起
    火，故一般而言均會研判為人為縱火，而煙蒂燃燒速度不可
    能這麼快，亦排除微小火源引火之可能，況現場未發現煙蒂
    殘留跡象，又因房間內棉被起火處與衣物、衣架之起火處間
    隔2 個床頭櫃寬，而火星不可能噴到2 個床頭櫃寬距離之外
    ，所以排除因在棉被起火處救火而引燃衣物、衣架之可能等
    語（見臺灣桃園地方法院檢察署98年度偵字第9460號卷第10
    4 、105 頁、本院98年11月17日審判筆錄第5-8 頁）相符，
    並有房間2 現場位置圖在卷可稽（見卷附火災原因調查鑑定
    書第25頁）。
  (三)復參證人甲○○為現場起火處及起火原因之事後研判，於本
    案並無利害關係，並與被告素無恩怨，其所為之研判應可期
    待係屬客觀、中立，且其所為前開陳述各別係經偵查中檢察
    官及審理中審判長分別告以據實陳述之義務及偽證罪責之處
    罰後命其具結後所為，衡情當無誣指被告罹於放火罪之刑責
    之可能，是並無構陷、虛偽之情；且其偵查中與審判中所為
    均相符一致，應屬可信，是以本案起火當可認定係在被告承
    租住宅２北側西端處、北側東端處及南側西端處各自經人為
    縱火所引起。復以被告承租之住宅平時均僅供被告使用、居
    住之用，而被告平時並未與人結怨，且案發時並未有人前往
    ，亦經被告於警詢及偵查中供明，並核與證人呂芳衛警詢及
    消防局談話中證述相符，當足以排除係由被告以外之他人於
    案發時縱火之可能，是縱火之行為人除當時人在上址住宅內
    之被告外，別無其他可能性之存在。
  (四)被告雖辯以係伊抽煙後睡著不慎引起，至於不同起火處係因
    其發現起火後實施撲救，將原起火處火星噴往他處所致云云
    ，辯護人另以鑑定結果雖認各起火處之燒損程度相當，惟囿
    於各燃燒物燃點相異、導熱速率不同，故上開認定難免陷於
    承辦人員之主觀認知云云。然本案火災發生之起火點共有3
    處，且係短時間內同時引燃，而各起火處燃燒物之燒損程度
    相當，又現場並未有煙蒂殘留之跡象，均經認定如前，參以
    一般物理上煙蒂等微小火源引燃、延燒之情狀以觀，多需費
    時，且對於各種不同之引火物，基於構成物質不同而燃點互
    異，已難於短時間內造成引火物之燃燒，更遑論於短時間內
    因噴發火星致各燃燒物燒損程度相當；反之，倘刻意施以外
    來火源，則不僅可於各獨立起火點於短時間內獨立引燃，並
    可能造成各引火物或燃燒物燒損程度相當，則若被告所辯屬
    實，如何產生其所稱發現起火後施予撲救行動致原起火處火
    星噴發至他起火處，並於短時間內即可發現他處起火燃燒之
    情，而非於一定時間經過後始延燒並遭發現？又縱辯護人所
    稱各燃燒物燃點及導熱速率互異屬實，然證人即起火源因鑑
    定承辦人員甲○○亦於本院審理中結證略以：伊係因各起火
    處物品燒損程度相當而認本件外來火源可能性較高等語（見
    本院98年11月17日審判筆錄第8 頁），亦有卷附桃園縣政府
    消防局現場照片所示燒損情形可參（見卷附火災原因調查鑑
    定書第40-49 頁），則依卷內照片客觀上已可見案發時火勢
    燃燒之猛烈已致各起火處之燃燒物均受相當程度之燒損乃至
    碳化之程度，則辯護人所稱證人陷於個人主觀認知，及被告
    所稱係煙蒂、火星等微小火源引燃，均難採信，堪認本案起
    火之原因，應係經由人為及刻意施予外來火源所致。
  (五)再辯護人雖以本案起火源因定承辦人員甲○○迄至本件火災
    原因調查鑑定時，僅有1 年之鑑定資歷，然證人甲○○於本
    院審理期日庭呈火災鑑定人員（證人）資歷證明1 紙，雖可
    認定甲○○確於97年3 月1 日始調任至桃園縣政府消防局火
    災調查科，並於同年4 月及6 月參加內政部消防署火災原因
    調查鑑定訓練班及在職班訓練合格，而迄至本件之火災原因
    鑑定時，資歷尚未滿1 年，然證人研判之準確與否與其實際
    參與火災原因調查鑑定實務之資歷深、淺是否確有必然關聯
    性，尚屬有疑；況甲○○自97年7 月起至本件火災原因鑑定
    時止，其間從事之火災原因調查承辦或協辦案件已逾百件，
    且甲○○就讀於臺灣警察專科學校消防安全科，並對火流研
    判、火災原因鑑定調查及火場物理、化學現象等理論均有所
    涉略，亦分別經該紙資歷證明所載明，從而，得否僅因其實
    際參與火災原因調查鑑定實務之資歷深、淺而斷其研判之準
    確與否，而忽略其短時間內參與大量火災案件之火災原因調
    查鑑定及其學、經歷等一切因素，尚嫌速斷而不免主觀上之
    臆測，礙難採信。
  (六)又辯護人另以：本案火勢甚微，可由桃園縣政府消防局火災
    出動觀察紀錄（卷附火災原因調查鑑定書第16頁）中記載火
    勢於到場時業經民眾協助撲滅可知，若被告有意放火，何不
    以使用助燃劑或集中易燃物之手段更足達其目的云云。而本
    案起火原因經桃園縣政府消防局事後採證並以氣相層析質譜
    儀分析法鑑定，認於各起火點處所採集證物經事後鑑定，未
    檢出石油系混合物成分，然亦不排除使用非石油系混合物促
    燃劑或石油系混合物促燃劑之可能（見卷附火災原因調查鑑
    定書第5-6 、30頁），而證人甲○○亦於本院審理中結證稱
    ：促燃劑有快速引燃之功用，而酒精、汽油均屬促燃劑，且
    本案採證物品雖未驗出石油系混合物，但可能是燃燒過程中
    燒失或是使用非石油系之促燃劑等語明確（本院98年11月17
    日審判筆錄第8-9 頁），從而，依上開鑑定意見及證人證述
    ，僅可知現場起火原因可能使用非石油系促燃劑或石油系促
    燃劑，惟石油系混合物已於燃燒過程中燒失，而無法斷定本
    案並未使用任何助燃物品。況參以卷內所附現場照片，可知
    被告承租住宅之房間2 燒損情況嚴重，甚至已達高溫、碳化
    之程度，已非煙蒂、火星等微小火源燃燒所可達成之程度，
    僅有刻意施予外來火源始有可能造成如斯結果，更與鑑定意
    見及證人前開證述相互契合，復以放火之引燃火源之方式本
    有各種可能，使用助燃劑僅為可能方式之一，而非唯一之方
    式，是辯護人前揭所辯尚非可採。
  (七)綜上所述，足認位於被告承租住宅房間2 之3 處獨立起火點
    ，得以於短時間內均產生燒損程度相當之延燒情狀，除刻意
    施予外來火源一端外，絕非煙蒂、火星等微小火源所足以引
    起，綜以案發時，除被告乙○○一人獨自在上址住宅內，別
    無他人，亦排除係他人刻意縱火之可能，是除被告於房間2
    內刻意施予外來火源之放火行為之外，別無其他可能產生本
    案之燒損程度。故被告及辯護人所辯情詞，均無可憑採，本
    案事證明確，被告犯行堪予認定，應依法論科。
三、按刑法第173 條第1 項之放火罪，係以放火燒燬之住宅或建
    築物等現既供人使用或有人所在，依通常情形往往因放火結
    果遭受意外之危害，為保護公共安全起見，特為加重處刑之
    規定。故該條項所稱之人，當然係指放火人犯以外之人而言
    ，如前項住宅或建築物，即為放火人犯自行使用或祇有該犯
    在內，則其使用或所在之人，已明知放火行為並不致遭受何
    種意外危害，自不能適用該條項處斷，固有最高法院28年上
    字第3218號判例、93年度臺上字第6243號判決意旨可參；然
    如放火人犯明知其放火行為具有公共危險，基於保護公共安
    全之立法本旨，自仍有該條項之適用。況當今房屋，無論為
    大廈或公寓式，俱屬整體建築，自己與他人擁有之住宅，就
    公共安全言，具有不可分性，與昔日房屋之獨棟式建築，不
    能相提並論。故在自己使用之住宅內放火，實與對整棟公寓
    或大廈放火無異，其行為既與刑法第174 條第2 項之罪，以
    放火燒燬現非供人使用之自己所有住宅或現未有人所在之自
    己所有建築物等，為其構成要件者不符，而第173 條第1 項
    ，又未如第174 條第1 項就住宅建築物標明以「他人所有」
    為其構成要件內容，自仍應依第173 條第1 項論處，亦經最
    高法院81年度臺上字第2734號判決意旨所揭明。查被告放火
    之標的固係其所承租之住宅，然依卷附火場之現場照片可知
    ，該住宅實與比鄰之住宅緊密相鄰，則依前述最高法院判決
    意旨，被告承租之住宅與其他相鄰之住宅實已構成整體之建
    築，而彼此間之公共安全已難可認係屬獨立、可分，故縱使
    被告放火行為之處所，即其承租之住宅內僅被告1 人在場，
    然其放火行為，仍有延燒至相鄰之其他現供人使用之住宅之
    可能，危及公共安全甚明。又按所謂燒燬，指火力燃燒，使
    特定物全燬，或雖未全燬，而已達喪失效用之程度即為既遂
    ，否則僅屬未遂，有關本次被告放火之結果，僅造成其所承
    租住宅房間2 內部電視機、矮櫃、酒罐及行動電話等物暨其
    牆壁及天花板均受火熱不同程度之燒損，房間3 、前陽台、
    客廳、廚房及浴室則僅受煙薰之情形，而仍保有原貌，亦據
    桃園縣政府消防局勘查後製作前揭火災原因調查鑑定書暨現
    場照片在卷可憑（見臺灣桃園地方法院檢察署98年度偵字第
    9460號卷第30-33 、36-42 、53-88 頁），堪認被告所承租
    前揭住宅之建築物雖因本次被告放火之行為而受損，然其結
    構體尚未達毀壞程度，且火勢並未波及他宅而未生各該住宅
    建築物喪失效用程度之燒燬結果之情，故被告所為，係犯刑
    法第173 條第1 項、第3 項之放火燒燬現供人使用之住宅未
    遂罪。其雖已著手於放火燒燬現供人使用住宅之行為，但未
    生燒燬住宅之結果，為未遂犯，依刑法第25條第1 項規定減
    輕其刑。又被告之放火行為，固無足取，但被告之犯行雖具
    高度危險，惟其實質損害終非鉅大，依其犯罪情狀觀之，情
    節應屬輕微，以其所犯刑法第173 條第1 項之法定本刑7 年
    以上有期徒刑相較，實屬情輕而法重，顯有可資憫恕之處，
    因認縱依未遂犯之規定減輕其刑，處以法定最低刑度，猶嫌
    過重，爰依刑法第59條之規定再遞減輕其刑，爰審酌被告僅
    因失業而心情不佳，未慮及後果之嚴重性，即基於一時衝動
    而為放火行為，未思放火之處所為集合式住宅，倘發生大火
    將不可收拾，更會造成無辜鄰人生命、財產之損害，潛在危
    害實屬重大，又其犯後飾詞否認，態度不佳，及素行、手段
    、智識程度等一切情狀，量處如主文所示之刑。
據上論斷，應依刑事訴訟法第299 條第1 項前段，刑法第173 條
第3 項、第1 項、第25條第1 項、第59條，判決如主文。
本案經檢察官楊凱真到庭執行職務。
中    華    民    國    98    年    11    月    30    日
                  刑事第七庭審判長法  官  蕭世昌
                                  法  官  蔡世芳
                                  法  官  毛松廷
以上正本證明與原本無異。
如不服本判決應於收受判決後10日內向本院提出上訴書狀，並應
敘述具體理由。其未敘述上訴理由者，應於上訴期間屆滿後20日
內向本院補提理由書( 均須按他造當事人之人數附繕本) 「切勿
逕送上級法院」。
                                  書記官  陳恩如
中    華    民    國    98    年    11    月    30    日
附錄本判決論罪科刑之法條：
中華民國刑法第173條
（放火或失火燒燬現住建築物及交通工具罪）
放火燒燬現供人使用之住宅或現有人所在之建築物、礦坑、火車
、電車或其他供水、陸、空公眾運輸之舟、車、航空機者，處無
期徒刑或 7 年以上有期徒刑。
失火燒燬前項之物者，處 1 年以下有期徒刑、拘役或 5 百元以
下罰金。
第 1 項之未遂犯罰之。
預備犯第 1 項之罪者，處 1 年以下有期徒刑、拘役或 3 百元
以下罰金。


司法院資訊處製作；財團法人民間司法改革基金會備份。
